臺灣桃園地方法院刑事判決　　　　　　　　　　　　　　九十三年度易字第三號
　　公　訴　人　臺灣桃園地方法院檢察署檢察官
　　被　　　告　乙○○
右列被告因過失致人於死案件，經檢察官提起公訴（九十二年度偵字第一一三二五號
），本院判決如左：
    主    文
乙○○因過失致人於死，處有期徒刑柒月，緩刑貳年。
    事    實
一、乙○○係桃園縣八德市○○路二三之一號屋主，其將該處一樓廠房出租與均英精
    密工業股份有限公司（下稱均英公司）使用，於民國九十年十一月中旬，該公司
    為擴充廠房空間，乃與乙○○商議，由其在一樓樓頂加蓋鐵皮屋以供均英公司使
    用，乙○○遂委由丁○○（業據另案判處有期徒刑三月確定）施作鐵皮、鐵架部
    分，其餘綁鋼筋、水泥灌漿部分，則由乙○○另行委外施作，其除就該施工品質
    ，負監督之責外，就該工程施作可能產生之危險，應設置必要之安全設備以防止
    危害之發生，亦有監督之責，期間均英公司向乙○○表示需在二樓增建部分後端
    角落切割一「Ｌ」型缺口，以供日後裝設樓梯之用，乙○○遂指示丁○○為之，
    乙○○在丁○○依其指示切割該「Ｌ」型缺口後，由於該缺口距離地面達三點六
    公尺，施工人員或均英公司人員在此施工期間進出頻繁，其已預見該處有可能導
    致前往查看人員墜落之危險，其應注意設置圍欄、防墜網或其他警示標誌以避免
    墜落，而依當時客觀情形亦無不能注意之情，竟疏未注意為之，而未設置足以警
    告或防止事故發生之必要安全設備，於同年十二月三日夜間八時三十分許，均英
    公司行政課長葉文達陪同該公司管理部經理丙○○，在鐵皮屋增建工程未完工交
    付使用前，未經乙○○之同意，亦未攜帶任何照明設備之情形下，貿然上至二樓
    勘查施工進度，並討論將來機器之擺設位置，兩人於行經該缺口旁時，葉文達終
    因該處未有明確之警示設備，且其亦疏未注意該處有缺口，而不慎失足自該缺口
    墜落地面，因而受有頭部外傷併顱骨骨折造成顱內出血，雖經送醫診治，惟延至
    同日夜間九時三十分許不治死亡。
二、案經被害人葉文達之妻甲○○訴由臺灣桃園地方法院檢察署檢察官偵查起訴。
    理    由
一、訊據被告乙○○就右揭被害人葉文達失足死亡之事，矢口否認有過失，辯稱：該
    缺口是由丁○○施作，防止墜落之安全措施應由丁○○負責，縱認伊有設置義務
    ，但伊在一樓通往二樓樓梯口前，即設有一扇門關著，同時在往二樓樓梯口處，
    另外有用塑膠帆布蓋住，以防止他人擅自闖入，伊已盡到防止災害發生之注意義
    務，本件被害人葉文達不應在夜間未攜帶照明設備擅自進入，是被害人葉文達自
    己過失所致云云。然查：
    (一)坐落桃園縣八德市○○路二三之一號房屋為被告所有，原出租予均英公司供廠
      房使用，嗣均英公司欲擴廠經營，原廠房不敷使用，請被告增建二樓，被告乃
      於九十年十一月間中旬與丁○○所實際負責之炬勝公司訂立契約，由丁○○承
      攬在原址前半段磚造水泥屋頂房屋及後半段原為石棉瓦屋頂之二樓搭建鐵皮屋
      ，其後均英公司向被告表示二樓應再加設一個樓梯出口，以利人員貨物之進出
      ，經由被告轉知丁○○上情要求定作，丁○○遂將已舖設承重鋼板之二樓後半
      段角落處，另行切割出一呈「Ｌ」型之缺口，以作為樓梯使用，嗣丁○○於九
      十年十一月二十九日完成鋼架工程（所遺留部分屋頂鐵皮工程則由其轉包他人
      承作），即將工程交付被告，被告遂於翌日（三十日）在後半段石棉瓦屋頂改
      建之樓地板綁鋼筋，同年十二月一日委請他人灌漿舖設水泥地面等情，迭據被
      告於偵、審中供承不諱，且分經證人丁○○、黃漏長（即受僱於丁○○在場從
      事搭建鐵皮工程之人）、丙○○（即均英公司管理部經理）於偵、審中證述屬
      實，並有房屋租賃契約書、炬勝鐵工業有限公司報價單等在卷可稽。於九十年
      十二月三日夜間八時三十分許，均英公司經理丙○○與該公司課長葉文達，在
      二樓增建工程尚未完工，被告尚未將二樓交付使用前，未經被告之同意，亦未
      攜帶任何照明設備之情形下，即私自上二樓查看增建工程之進度，並規劃日後
      機器之擺設位置，嗣二人走至二樓後半段角落之「Ｌ」型缺口時，葉文達不慎
      自該缺口失足跌落約三點六公尺深之地面，當場受有頭部外傷併顱骨骨折、顱
      內出血等傷害，雖經送醫診治，惟仍不治死亡等事實，亦分據證人丙○○及均
      英公司在場之員工莊志偉、洪千益、張大彬、陳建安等人於警詢及偵查中證述
      在卷，並經檢察官勘驗屬實，有財團法人天主教聖保祿修女會醫院診斷證明書
      、勘驗筆錄、相驗屍體證明書及驗斷書等在卷足憑。
    (二)被告雖以該「Ｌ」型缺口是證人丁○○施作，相關防護措施應由證人丁○○負
      責云云，而否認有注意義務。惟按刑法上不作為犯之過失犯，係指行為人對於
      構成犯罪事實之發生，法律上有防止之義務，能防止而不防止之情形；又因自
      己行為致有發生一定結果之危險者，應負防止其發生之義務，刑法第十五條定
      有明文。不作為犯係於法律上有防止之義務，且能防止，因其不作為不為防止
      ，與作為犯所為等價時，令負其責，該法律上之防止義務，不以明文規定為限
      ，即依契約或法律之精神觀察有此義務時，自包括在內（最高法院八十六年度
      臺上字第一九六五號判決要旨參照）。經查：
    1.前揭「Ｌ」型缺口距離地面高度約三點六公尺，有行政院勞工委員會北區勞工
      檢查所職業災害檢查初步報告書可按。依其缺口之形狀及寬度，可知任何人行
      經該處稍有不慎即有墜落之危險。
    2.依證人丁○○於其另案被訴業務過失致死案件中在本院調查時所述：加蓋部分
      已經搭建好了，乙○○跟伊說要打一個洞要做簡易型的樓梯，（樓梯有無包括
      在你承攬契約範圍內？）無，是臨時通知要做的等語，證人黃漏長於該案本院
      調查時所述：（增建那部分的缺口是何時留的？）伊等搭建好以後，他們才說
      要留一個出入口，才變更設計一個洞等語，佐以被告於該案本院調查時所自承
      ：（二樓開口誰去打的？）當初伊請丁○○做的時候，二樓是整個打平的，後
      來是丙○○的哥哥說二樓太寬了，必須要做一個樓梯出入，所以伊請丁○○要
      搭骨架時留一個洞等語，及其於本院審理中所自承：（均英公司要施工的要求
      是不是直接跟你洽談？）是的˙˙˙因為伊等搭建這個廠房是為了要符合均英
      公司的要求，規格尺寸也要符合均英公司的要求，伊再去發包給工人來施作等
      語，及證人丙○○於本院審理中所述：（如何確認二樓施工部分符合你們公司
      要求？）伊等公司總經理到大陸之前是有上去看，伊等公司要求的都會跟被告
      說，由被告去施工˙˙˙（如果你們發現施工不符合你們公司的要求，你們會
      跟誰談？）應該是跟屋主談等語（以上見本院九十二年度訴字第三八一號卷九
      十二年五月八日訊問筆錄，本院九十三年六月八日審判筆錄）。可見在二樓後
      端增建處切割該「Ｌ」缺口，原本不在證人丁○○承包工作範圍之內，是被告
      應均英公司要求才指示證人丁○○施作，則證人丁○○此時猶如被告之使用人
      ，悉依其指示在該處切割缺口。則被告指示在二樓處切割該缺口，該處可能使
      人產生墜落之危險，核屬被告指示證人丁○○施作所致。
    3.按土地上之建築物或其他工作物所致他人權利之損害，由工作物之所有人負賠
      償責任。但其對於設置或保管並無欠缺，或損害非因設置或保管有欠缺，或於
      防止損害之發生，已盡相當之注意者，不在此限。民法第一百九十一條第一項
      定有明文。參以該條立法理由所載：˙˙˙凡設置工作物保管工作物之方法，
      一有欠缺，即應修補，務使不生損害，此公法上之義務也，若因欠缺生損害於
      他人時，即應負損害賠償之責。可見對於建築物可能對他人產生之危險，法律
      上本即課與所有人應為必要之防止損害發生義務。參以證人丁○○於另案被訴
      業務過失致死案件中所述：伊等十一月二十九日做好骨架搭好交給乙○○，他
      三十日綁鋼筋，十二月一日他灌漿等語，證人黃漏長於該案中所述：事情發生
      前三天伊等就沒有在那邊工作等語，被告就此節於該案中亦自承：（丁○○稱
      十一月二十九日做好骨架搭好交給乙○○，乙○○三十日綁鋼筋，十二月一日
      灌漿，是否如此？）是，（丁○○稱十一月二十九日搭好骨架後，交給乙○○
      ？）是等語（以上見本院九十二年度訴字第三八一號九十二年五月八日訊問筆
      錄）。可見右揭事故發生時，該場所已交由被告進行其後的灌漿、綁鋼筋等工
      程，而在其管領支配範圍內，當時尚有在進行工程施作，則工作人員在該處進
      出頻繁，對該場所可能導致的危害，被告有防止義務，殆無疑義。
    4.綜上，該缺口既係依被告指示施作，且其為該場所之所有人，行時當時該場所
      又在其管領支配範圍內，按上說明，對該缺口可能產生使人墜落之危險，被告
      自有防止該危險發生之義務。
    (三)被告復以在一樓通往二樓前設有一扇門關著，同時在往二樓樓梯口處，另外有
      用塑膠帆布蓋住，以防止他人擅自闖入云云，而認其已盡到防止危險發生之注
      意義務。惟查：
    1.依證人丙○○於本院審理中所述：（當初如何上去樓上？）伊等行政部門後面
      有一個樓梯，施工期間那個樓梯從來都沒有上鎖，任何人一開就可以直接上去
      了˙˙˙（你們公司有無去現場看施工情況？）都是伊等總經理去看現場施工
      情況等語。及證人莊志偉、洪千益、張大彬、陳建安等人於偵查中所述：（死
      者出事之前，印象中是否有人經常上樓看過？）有，但應該是公司主管級的才
      會上去，（屋主有無禁止你們上樓？）沒有˙˙˙（是否大家都可輕易上樓？
      ）是，就是那門打開就可以上去等語（以上見本院九十三年六月八日審判筆錄
      ，九十二年度偵字第一七三四四號卷第十一頁）。可見在施工期間，因為施工
      人員與均英公司人員為了查看廠房是否符合需求，而進出頻繁，該門並未上鎖
      ，並非如被告所述目的在阻隔他人擅自進入。
    2.依證人黃漏長於另案證人丁○○被訴業務過失致死案件中所述：（二樓部分骨
      架搭好後，有無做防護措施？）他們原來的舊樓梯上面伊等有蓋帆布，防止雨
      水流入，（所留的缺口外面有無作防護措施？）伊等那天做完已經六點多了，
      業主乙○○隔天他要綁鋼筋，所以伊等沒有作防護設備˙˙˙（當天工程結束
      後有無作防護措施？）伊等在原來的樓梯有蓋帆布，後面那個洞沒有，伊等出
      入都是從舊樓梯那邊出入，那個洞沒有樓梯，所以沒有蓋等語，此與被告於該
      案中本院調查時所述：（留那個洞有無作防護措施？）無，因為要上去二樓要
      經過他們辦公室的門，伊在那門上方有蓋帆布，防止雨水滴漏，後方那個洞根
      本不會有人上去，所以伊就沒有加防護設備等語，互核一致（以上見本院九十
      二年度訴字第三八一號卷九十二年五月八日訊問筆錄）。佐以前揭證人丙○○
      、莊志偉、洪千益、張大彬、陳建安所述，當時可輕易就上去二樓，可見該帆
      布根本不足以達到阻隔他人進入之作用。故縱使有如被告所稱樓梯口處以帆布
      覆蓋，其目的僅在於防止雨水滴漏。並非在阻隔他人進入。
    3.綜上，被告所稱樓下門鎖、入口處帆布等設置，其目的並非在阻隔他人擅自進
      ，其以此辯稱已盡到防止危險發生之注意義務，委無足取。
    (四)從而，被告指示證人丁○○在二樓增建處切割缺口，該處足以使人產生墜落之
      危險，被告對此自有防止危險發生之義務，而依當時情形，被告只須設置足以
      警告或防止墜落之設施，即可避免危險之發生，並無不能注意之情狀，其竟粗
      疏而未為任何足以警告或防止墜落之必要措施，其不作為顯有過失，至為明確
      。參以證人丙○○於本院審理中所述：（上去的時候有無看到那個缺口？）一
      走上去直接肉眼看不到，因為有一段距離，而且燈光昏暗，如果沒有特別注意
      是看不到的等語。可見被害人葉文達確因該處未有明確之警示設備，以致未能
      注意而不慎失足自該缺口墜落地面，是被告之過失與被害人葉文達之死亡間，
      存有相當因果關係。
    (五)至被告復辯稱：當時已經晚上，被害人葉文達不應未攜帶照明設備擅自進入，
      本件是其自己過失所致云云。按行為人雖然對於被害人自己不適當行動而發生
      事故造成損害之結果不負過失責任，但此必須行為人對其行為可能產生危害，
      已盡相當之注意義務，以防止危險發生為前題。經查，本件被告違反設置必要
      安全措施之注意義務已如前述，縱令被害人葉文達疏未注意，而與被告之過失
      兩相競合發生本件事故，按上說明，此並不足以影響被告過失責任之認定。
綜右理由，被告前揭否認犯罪之辯解，核屬臨訟飾卸之詞，並不足採，其過失致死犯
行已經證明，應依法論科。
二、核被告右揭所為，係犯刑法第二百七十六條第一項之過失致人於死罪。爰審酌被
    告於右揭事故發生後，不僅未就己身應負注意義務深自檢討，反而於本院審理中
    一再指摘被害人葉文達過失，並將注意義務全數推給被害人葉文達公司及證人丁○○，其一再飾詞卸責，態度不佳，及其過失所導致被害人葉文達死亡等一切情
    狀，量處如主文所示之刑，以示懲儆。末查，被告前此未曾受有期徒刑以上刑之
    宣告，有臺灣高等法院被告全國前案紀錄表及臺灣桃園地方法院檢察署刑案資料
    查註紀錄表等在卷可按，且其事後已與被害人葉文達家屬達成和解並賠償損害，
    有和解書在卷足憑，堪認其經此偵審程序，已知所警惕，信無再犯之虞，本院認
    所宣告之刑以暫不執行為適當，併與宣告緩刑二年，以啟自新。
據上論斷，應依刑事訴訟法第二百九十九條第一項前段，刑法第二百七十六條第一項
、第七十四條第一款，罰金罰鍰提高標準條例第一條前段，判決如主文。
本案經檢察官胡原龍到庭執行職務。
中      華      民      國    九十三    年      六      月    二十五    日
                              臺灣桃園地方法院刑事第五庭
                                  審判長法  官  邱  滋  杉
                                        法  官  周  炳  全
                                        法  官  許  泰  誠
右正本證明與原本無異。
如不服本判決應於收受送達後十日內向本院提出上訴書狀，其未敘述上訴之理由者並
得於提起上訴後十日內向本院補提理由書（均須按他造當事人之人數附繕本）。
                            書記官  王  嘉  麒
中      華      民      國    九十三    年      六      月    二十八    日
附錄    本判決論罪科刑法條：
中華民國刑法第二百七十六條第一項
 (過失致死罪)
因過失致人於死者，處二年以下有期徒刑、拘役或二千元以下罰金。
